臺灣臺北地方法院民事判決　　　　　　　100年度訴字第654號
原　　　告　日傑實業有限公司
法定代理人　余建華
訴訟代理人　李建民律師
複　代理人　李玉華
被　　　告　臺灣新光商業銀行股份有限公司
法定代理人　李增昌
訴訟代理人　葉子寬
上列當事人間第三人異議之訴事件，本院於民國100年5月30日言
詞辯論終結，判決如下：
    主      文
本院九十九年度司執字第五八八八八號給付票款強制執行事件，
就原告所有如附表所示之不動產、地上物所為之強制執行程序應
予撤銷。
訴訟費用由被告負擔。
    事實及理由
一、原告起訴主張：緣坐落新北市○○區○○段頭城小段1-4、1
    -21、3地號土地上建號23944號，門牌號碼為新北市○○區
    ○○路3段3號之如附表所示之一層增建房屋（下稱系爭建物
    ）面積1138.88平方公尺為原告所出資建造，原告既為系爭
    建物原始起造人，則系爭建物所有權應歸原告所有，系爭建
    物為獨立建物，非附屬建物，詎被告竟稱系爭建物部分牆面
    為債務人即訴外人東昇金屬工業股份有限公司（下稱東昇公
    司）所有原建築及圍牆，系爭建物應為抵押權效力所及云云
    ，致本院99年度司執字第58888號執行事件，將原告所有如
    附表所示不動產併同拍賣，影響原告權益至鉅，是爰依強制
    執行法第15條規定，聲明：本院99年度司執字第58888號給
    付票款強制執行事件，就原告所有如附表所示不動產所為強
    制執行程序應予撤銷。
二、被告則以：系爭建物共用原建物即新北市○○區○○段頭城
    小段1830建號房屋之牆壁及圍牆，屋頂亦是由該建物延伸過
    去，為附屬建物，非獨立建物，為抵押權效力所及等語茲為
    抗辯，並答辯聲明：原告之訴駁回。
三、不爭執事項
  (一)訴外人東昇公司向第一商業銀行股份有限公司（下稱第一銀
    行）借款，並分別於80年1月12日、82年2月19日、86年5月
    23日將坐落新北市○○區○○段頭城小段3、3-5地號土地及
    同小段1828、1829、1830建號房屋設定第一順位至第三順位
    之抵押權予第一銀行；嗣東昇公司向誠泰商業銀行借款，並
    於87年5月11日將坐落新北市○○區○○段頭城小段3、3-5
    地號土地及同小段1828、1829、1830建號房屋設定第四順位
    之抵押權予誠泰商業銀行，而誠泰商業銀行與臺灣新光商業
    銀行於94年12月31日合併，合併後更名為臺灣新光商業銀行
    即被告之事實，業據本院調閱99年度司執字第58888號給付
    票款強制執行卷查明屬實。
  (二)被告於99年7月2日以確定之本票裁定聲請對債務人東昇公司
    及其負責人洪登科、及訴外人洪陳春香、陳晴美之財產為強
    制執行，經本院以99年度司執字第58888號給付票款執行事
    件受理，並查封東昇公司所有之坐落新北市○○區○○段頭
    城小段3、3-5地號土地及同小段1828、1829、1830建號房屋
    ，因前述1830建號之右側、後側及左側有增建附表所示之增
    建物即系爭建物，本院執行處於100年1月19日履勘現場，原
    告負責人表示附表所示地上物是伊所興建，東昇公司負責人
    洪登科亦表示附表所示之建物非債務人即東昇公司、洪登科
    、洪陳春香、陳晴美所有，而被告稱因該等建物使用1830建
    號之牆壁與東昇公司之圍牆作為牆壁所搭建，為附屬建物，
    為抵押權之效力所及，且係查封後所搭建，經本院執行處將
    與前揭東昇公司所有之土地房屋予以併付拍賣，且拍定後點
    交之情，業據原告提出本院執行處100年1月21日北院木99司
    執丑字第58888號第一拍賣公告函為證（見本院卷第8至10頁
    ），並經本院調閱99年度司執字第58888號給付票款強制執
    行卷查明無訛。
四、按第三人就執行標的物有足以排除強制執行之權利者，得於
    強制執行程序終結前，向執行法院對債權人提起異議之訴，
    強制執行法第15條前段規定明確。查原告主張如附表所示之
    系爭建物為伊所興建，且系爭建物係獨立建物，本院99年度
    司執字第58888號對債務人東昇公司等給付票款強制執行事
    件，卻將系爭建物併付拍賣，爰提起第三人異議之訴等語，
    被告則以前詞置辯。是本件爭點在於：系爭建物是否為原告
    興建？系爭建物是否附屬於前述1830建號房屋或係獨立建物
    ？原告就系爭建物是否有排除強制執行之權利？茲分述如下
    ：
  (一)系爭建物是否為原告興建？
    原告主張伊於98年6月1日經第一順位抵押權人第一銀行同意
    ，向東昇公司承租新北市○○區○○段頭城小段3地號土地
    及同小段1828、1829、1830建號即門牌號碼新北市○○區○
    ○路3段3號房屋，嗣即委由訴外人倪晉雄在前述1830建號左
    側、後側及右側分批加蓋如附圖所示A、B、C部分之建物即
    合稱系爭建物，原告先以子公司威唐企業有限公司（下稱威
    唐公司）支票支付工程款，再由原告將工程款4,623,000元
    匯予威唐公司之事實，業據原告提出租賃契約書影本1份、
    原告匯款申請書影本9張、威唐公司支票影本13張、威唐公
    司支票及健佑水電冷氣工程報價單影本各1份、威唐公司支
    票影本2張及水電工程估價單影本1份、威唐公司支票及廠商
    統一發票影本各2份、統一發票影本4張、需求物料訂單影本
    1份、工程明細表及估價明細表影本各1份為證（分別見本院
    卷第52至79頁），且本院執行處於99年度司執字第58888號
    執行事件在100年1月19日履勘現場時，原告負責人表示附表
    所示地上物是伊所興建，東昇公司負責人洪登科亦表示附表
    所示之建物非債務人即東昇公司、洪登科、洪陳春香、陳晴
    美所有乙情，亦詳如前述，綜上以觀，堪認系爭建物如附圖
    所示A、B、C部分確實係原告於98年6月1日以後所陸續興建
    。
  (二)系爭建物是否附屬於前述1830建號房屋或係獨立建物？
    按稱不動產者，謂土地及其定著物；又非主物之成分，常助
    主物之效用，而同屬於一人者，為從物，但交易上有特別習
    慣者，依其習慣，主物之處分，及於從物，民法第66條第1
    項、第68條分別定有明文。而民法第66條第1項所謂定著物
    ，係指非土地之構成部分，繼續附著於土地，而達一定經濟
    上目的，不易移動其所在，依社會觀念視為獨立之物而言，
    所謂可達經濟上使用之目的，係指該建物，得獨立為交易及
    使用之客體而言，此有最高法院74年度台上字第1833號、75
    年度台上字第2027號判決可資參照。次按動產因附合而為不
    動產之重要成分者，不動產所有人，取得動產所有權，民法
    第811條定有明文。又動產附合於不動產，而歸不動產所有
    人取得動產所有權者，須以動產因附合而成為不動產之重要
    成分為要件，所謂成為不動產之重要成分，係指係指兩物結
    合後，非經毀損或變更其物之性質，不能分離，此種結合具
    有固定性、繼續性，而未成為另一獨立之定著物而言，倘不
    經毀損即輕易可與系爭房屋分離，而不失其獨立性，且於其
    經濟價值及使用效能不生影響者，自無因附合而成為系爭房
    屋之重要成分可言，亦有最高法院84年度台上字第2625號、
    87年度台上字第722號可資參照。是以繼續附著於土地之地
    上物，如得獨立為交易及使用之客體，依社會觀念視為獨立
    之物，即非屬其他定著物之重要成分。查原告系爭建物如附
    圖所示A、B、C部分係位於前述1830建號房屋之左側、後側
    及右側，則附圖所示A、B、C部分是否附屬於1830建號房屋
    而不具獨立性或係一獨立之物？茲分述如下：
  1.附圖所示A部分，係以原建物之圍牆作為一面牆壁，再以鐵
    皮材質搭建其他三面牆壁與鐵皮屋頂，構成一建築體，並設
    有一鐵捲門以供進出之用，現供倉庫使用，內部無任何隔間
    及設施，而鐵皮屋頂延伸至1830建號房屋右側即北邊牆壁，
    附圖所示A部分與1830建號房屋中間為一約5米寬之走道之情
    ，有本院勘驗筆錄及圖可稽（見本院卷第29至31頁），復有
    現場照片可佐（見本院卷第38、39頁），是附圖所示A部分
    在構造上及使用上均與1830建號房屋分離，得獨立為交易及
    使用之客體，屬獨立之建物。
  2.附圖所示B部分，係從1830建號房屋後方即西邊牆壁之上方
    所搭建之鐵皮輕鋼架雨遮，只有屋頂與5根鐵柱之情，有本
    院勘驗筆錄及圖可稽（見本院卷第29至31頁），復有現場照
    片可佐（見本院卷第41、42頁），而此鐵皮輕鋼架雨遮雖是
    緊接在1830建號房屋之後方所搭蓋，但兩物結合後，兩者可
    不經毀損即輕易分離，而不失其獨立性，且對於附圖所示B
    部分及1830建號房屋之經濟價值及使用效能均不生影響者，
    自無因附合而成為1830建號房屋之重要成分可言，因此，附
    圖所示B部分係屬獨立之物。
  3.附圖所示C部分，由1830建號房屋之左側即南邊牆壁上方搭
    蓋鐵皮屋頂，再搭建三面牆壁，形成一建築體，東邊有設置
    一大門，可與外面聯絡，內部以木板隔成3間辦公室及1間倉
    庫，每間均在前述南邊牆壁設置一門與1830建號房屋聯絡進
    出，但彼此間不直接相通之情，有本院勘驗筆錄及圖可稽（
    見本院卷第29至31頁），復有現場照片可佐（見本院卷第42
    至46頁），是附圖所示C部分與1830建號房屋共用南邊牆壁
    ，附圖所示C部分雖非經毀損或變更其物之性質，不能與183
    0建號房屋分離，但附圖所示C部分，繼續附著於土地，不易
    移動其所在，且該建築體現狀足以遮風避雨，並有對外之門
    戶，可與外界聯絡，得獨立為交易及使用之客體，可達經濟
    上使用之目的，依社會觀念應視是獨立之物，至於其內部隔
    間雖不相通，惟此乃內部裝潢陳設之問題，雖時可更動，因
    此，附圖所示C部分應屬獨立之建物。
  4.又附圖所示B、C部分，使用上雖是輔助1830建號房屋之效用
    ，但因分屬原告及東昇公司所有，非屬同一人所有，故非從
    物，併此敘明。
  (三)原告就系爭建物是否有排除強制執行之權利？
  1.按「以建築物為抵押者，其附加於該建築物而不具獨立性之
    部分，亦為抵押權效力所及。但其附加部分為獨立之物，如
    係於抵押權設定後附加者，準用第877條之規定。」、「不
    動產所有人設定抵押權後，於同一不動產上，得設定地上權
    或其他以使用收益為目的之物權，或成立租賃關係。但其抵
    押權不因此而受影響。前項情形，抵押權人實行抵押權受有
    影響者，法院得除去該權利或終止該租賃關係後拍賣之。」
    、「土地所有人於設定抵押權後，在抵押之土地上營造建築
    物者，抵押權人於必要時，得於強制執行程序中聲請法院將
    其建築物與土地併付拍賣。但對於建築物之價金，無優先受
    清償之權。前項規定，於第866條第2項及第3項之情形，如
    抵押之不動產上，有該權利人或經其同意使用之人之建築物
    者，準用之。」，96年3月28日修正公布並自96年9月28日施
    行之民法第862條第3項、民法第866條第1項、第2項、民法
    第877條分別定有明文。
  2.查東昇公司於80年至87年間將新北市○○區○○段頭城小段
    3地號土地及同小段1828、1829、1830建號即門牌號碼新北
    市○○區○○路3段3號房屋分別設定第一順位至第四順位之
    抵押權與第一銀行及被告，又原告於98年6月1日經第一順位
    抵押權人第一銀行同意，向東昇公司承租前開土地及房屋，
    嗣在新北市○○區○○段頭城小段3地號等土地興建具獨立
    性非附屬之附圖所示A、B、C部分之建物即合稱系爭建物，
    本院執行處於99年度司執字第58888號執行事件，將系爭建
    物與前揭東昇公司所有之上開土地房屋予以併付拍賣，且拍
    定後點交之事實，詳如前述，是東昇公司於前開土地及房屋
    設定抵押權後，將前開土地及房屋出租予原告，原告於前開
    土地興建具獨立性之系爭建物，因影響抵押權人即被告之抵
    押權，揆諸前揭民法規定，本院執行處除去原告之租賃權，
    經被告聲請後，將系爭建物併付拍賣，與法並無不合，原告
    以其為系爭建物之所有權人，主張其有排除系爭建物強制執
    行之權利，與前揭民法規定不符，自無理由，惟被告、第一
    銀行等東昇公司之債權人無就具獨立性之系爭建物賣得價金
    受清償之權利，附此敘明。
五、綜上所述，原告主張其為系爭建物之所有權人，依強制執行
    法第15條規定，聲明本院99年度司執字第58888號給付票款
    強制執行事件，就原告所有如附表所示不動產所為強制執行
    程序應予撤銷，為無理由，應予駁回。
六、本件事證已臻明確，兩造其餘攻擊防禦方法與判決之結果不
    生影響，爰不另一一論述，併此敘明。
七、結論：原告之訴為無理由，依民事訴訟法第78條，判決如主
    文。
中    華    民    國   100    年    5     月    31    日
                  民事第五庭    法  官  賴秀蘭
以上正本係照原本作成
如對本判決上訴，須於判決送達後20日內向本院提出上訴狀。如
委任律師提起上訴者，應一併繳納上訴審裁判費。
中    華    民    國   100    年    5     月    31    日
                                書記官  李佩芳
 附表：
┌───┬────┬────┬───────┬────┐
│建號  │門牌號碼│坐落基地│  建物面積    │權利範圍│
├───┼────┼────┼───────┼────┤
│23944 │新北市新│新北市新│一層：1138.88 │全部    │
│      │店區安康│店區安坑│平方公尺      │        │
│      │路3段3號│段頭城小│合計：1138.88 │        │
│      │1層增建 │段1-4、1│平方公尺      │        │
│      │        │-21、3地│              │        │
│      │        │號      │              │        │
└───┴────┴────┴───────┴────┘